ACORDAO-COMPLETO-2452491

ACÓRDÃO 7289/2021 ATA 13/2021 - PRIMEIRA CÂMARA

VISTOS, relatados e discutidos estes autos em que se examinam atos de Pensões Civis instituídas por ex-servidores da Fundação Universidade Federal de São Carlos,
ACORDAM os Ministros do Tribunal de Contas da União, reunidos em sessão da 1ª Câmara, ante as razões expostas pelo Relator e com fundamento nos arts. 1º, inciso V, e 39, inciso II, ambos da Lei 8.443/92, c/c o art. 259, inciso II, em:
9.1. considerar legal o ato constante da peça 3, relativo à pensão civil instituída por Silvio Soares, autorizando-lhe o correspondente registro, nos termos do art. 260, § 1º, do Regimento Interno desta Corte de Contas;
9.2. considerar ilegal o ato constante da peça 2, relativo à pensão civil instituída por Antônio Alves Monteiro, negando-lhe o correspondente registro, nos termos do art. 260, § 1º, do Regimento Interno desta Corte de Contas;
9.3. dispensar o ressarcimento das importâncias recebidas indevidamente de boa-fé, com fulcro na Súmula 106, desta e. Corte de Contas;
9.4. determinar à Fundação Universidade Federal de São Carlos que:
9.4.1. comunique a Sra. Maria Aparecida Gonçalves Monteiro, no prazo de 15 (quinze) dias, com fundamento nos arts. 71, inciso IX, da Constituição Federal e 262 do Regimento Interno desta Corte de Contas, contados a partir da ciência da presente deliberação, o inteiro teor deste Acórdão, e, após, faça cessar os pagamentos decorrentes do ato ora impugnado, sob pena de responsabilidade solidária da autoridade administrativa omissa;
9.4.2. cadastre novo ato, livre da irregularidade apontada, submetendo-o ao TCU no prazo de 30 (trinta) dias, nos termos dos arts. 262, § 2º, do Regimento Interno do TCU e 19, § 3º, da Instrução Normativa - TCU 78/2018;
9.4.3. alerte a Sra. Maria Aparecida Gonçalves Monteiro no sentido de que o efeito suspensivo proveniente da interposição de eventuais recursos, caso não providos, não a exime da devolução dos valores indevidamente percebidos após a notificação;
9.4.4. envie a esta Corte de Contas, no prazo de 30 (trinta) dias, por cópia, comprovantes de que a Sra. Maria Aparecida Gonçalves Monteiro teve ciência desta deliberação;
9.5. dar ciência desta deliberação à Fundação Universidade Federal de São Carlos;
9.6. determinar à Sefip que acompanhe o cumprimento das determinações elencadas no item 9.4 deste Acórdão; e
9.7. arquive os autos, cumpridos os termos deste Acórdão.

Pessoal: Atos de Pensão civil da unidade emissora Fundação Universidade Federal de São Carlos, enviados ao TCU pela unidade de controle interno CONTROLADORIA-GERAL DA UNIÃO para fins de análise e julgamento.

Primeira Câmara

Fundação Universidade Federal de São Carlos.

3. Interessadas: Eloisa Ribeiro de Castro (XXX.581.411-XX); Maria Aparecida Gonçalves Monteiro (XXX.998.848-XX).

13.1. Ministros presentes: Walton Alencar Rodrigues (Presidente), Benjamin Zymler, Vital do Rêgo e Jorge Oliveira.
13.2. Ministro-Substituto presente: Augusto Sherman Cavalcanti (Relator).

AUGUSTO SHERMAN

Cuidam os autos de dois atos de Pensão Civil, submetidos à apreciação deste Tribunal pela Fundação Universidade Federal de São Carlos.
2.	A unidade técnica, ao analisar os fundamentos legais das concessões bem como as informações prestadas pelo órgão do controle interno, lavrou a instrução constante da peça 5, adiante parcialmente transcrita, com eventuais ajustes de forma:
	"Exame das Constatações
Ato: 54706/2019 - Interessado: ANTONIO ALVES MONTEIRO - CPF: XXX.269.188-XX
Beneficiário: MARIA APARECIDA GONCALVES MONTEIRO - CPF: XXX.998.848-XX - Cônjuge
9.2. 	Parecer do Controle Interno: considerar o ato Legal.
9.3.	Por intermédio de análises realizadas por esta Unidade Técnica no presente ato, não se constatou irregularidade que obste a chancela pela legalidade.
9.4.	Encaminhamento do ato: 
0. Considerar LEGAL e conceder registro do ato de ANTONIO ALVES MONTEIRO. 
Ato: 93523/2019 - Interessado: SILVIO SOARES - CPF: XXX.691.098-XX
Beneficiário: ELOISA RIBEIRO DE CASTRO - CPF: XXX.581.411-XX - Cônjuge
Parecer do Controle Interno: considerar o ato Legal.
Por intermédio de análises realizadas por esta Unidade Técnica no presente ato, não se constatou irregularidade que obste a chancela pela legalidade.
Encaminhamento do ato: 
0.0.1. Considerar LEGAL e conceder registro do ato de SILVIO SOARES. 
CONCLUSÃO
A abrangência e a profundidade das verificações levadas a efeito fundamentam convicção de que os atos 93523/2019 e 54706/2019 podem ser apreciados pela legalidade, em razão de não terem sido encontradas irregularidades nos atos, de acordo com o item Exame das Constatações desta instrução.
PROPOSTA DE ENCAMINHAMENTO
Ante o exposto, com fundamento no art. 71, inciso III, da Constituição Federal, no art. 1º, inciso V, e art. 39, incisos I e II, da Lei 8.443/1992, no art. 260 do Regimento Interno do Tribunal de Contas da União, propõe-se: 
Considerar  LEGAIS e conceder o registro dos atos de SILVIO SOARES e ANTONIO ALVES MONTEIRO."
3.	Em seu pronunciamento regimental, o Ministério Público junto a esta Casa, representado pelo Procurador Rodrigo Medeiros de Lima, manifestou-se no seguinte sentido (peça 9) :
"Trata-se da análise dos atos de pensão civil instituídas por Antônio Alves Monteiro (peça 2) e Silvio Soares (peça 3) e concedidas pela Fundação Universidade Federal de São Carlos.
2.	Após aplicação das críticas automáticas, a Secretaria de Fiscalização de Pessoal (Sefip) pugnou pela legalidade e registro dos atos (peças 5-6) .
3.	Desde logo, este representante do Ministério Público de Contas da União anui à proposta da unidade técnica apenas em relação ao de Silvio Soares (peça 3) .
4.	O ato à peça 2 trata da pensão civil instituída por Antônio Alves Monteiro, em favor da viúva Maria Aparecida Gonçalves Monteiro. Observa-se que o ex-servidor ingressou no serviço público em 1977, data anterior à promulgação da Emenda Constitucional (EC) 41, de 19/12/2003, aposentou-se por invalidez permanente com proventos proporcionais ao tempo de contribuição em 2006, faleceu e deixou pensão em 2017, data posterior à promulgação da EC 70, de 30/3/2012.
5.	A EC 70/2012 acrescentou à EC 41/2003 o art. 6º-A e seu parágrafo único, in verbis (grifos inseridos) :
"Art. 6º-A. O servidor da União, dos Estados, do Distrito Federal e dos Municípios, incluídas suas autarquias e fundações, que tenha ingressado no serviço público até a data de publicação desta Emenda Constitucional e que tenha se aposentado ou venha a se aposentar por invalidez permanente, com fundamento no inciso I do § 1º do art. 40 da Constituição Federal, tem direito a proventos de aposentadoria calculados com base na remuneração do cargo efetivo em que se der a aposentadoria, na forma da lei, não sendo aplicáveis as disposições constantes dos §§ 3º, 8º e 17 do art. 40 da Constituição Federal.
Parágrafo único. Aplica-se ao valor dos proventos de aposentadorias concedidas com base no caput o disposto no art. 7º desta Emenda Constitucional, observando-se igual critério de revisão às pensões derivadas dos proventos desses servidores".
6.	Transcreve-se, por oportuno, trecho do voto condutor do Acórdão 11276/2018-TCU-Segunda Câmara, de relatoria do Ministro José Múcio Monteiro, que tratou de caso semelhante (grifos inseridos) :
6. Verifica-se que o referido ato de concessão foi editado quando já se encontravam em vigência o art. 6º-A e seu parágrafo único, acrescidos à EC 41/2003 pela EC 70/2012, ou seja:
 (...) 
7. Dessa forma, entendo que não é o caso de somente expedir determinação para que o órgão reveja a forma de atualização dos benefícios recebidos pelas pensionistas, mas de considerar o ato ilegal, de modo que seja enviado, via Sisac, novo ato devidamente corrigido relativamente ao seu fundamento legal, com indicação expressa da garantia da paridade entre os proventos da pensão e a remuneração do cargo que o instituidor inválido ocupava quando em atividade, conforme a jurisprudência deste Tribunal (Acórdão 2553/2013-TCU-Plenário, de relatoria da Ministra Ana Arraes, e 9.468/2018-TCU-1ª Câmara, de relatoria do Ministro Walton Alencar Rodrigues) .
8. Cumpre destacar que existem situações nas quais os reajustes dos proventos com base nos índices concedidos pelo RGPS podem resultar em montantes superiores aos obtidos com aplicação do critério da paridade.
9. Tendo em vista que o referido ato de concessão foi encaminhado para apreciação por esta Corte de Contas há menos de cinco anos, não se faz necessária a prévia oitiva das interessadas.
10. Entendo que o ato de interesse das beneficiárias Maria Aparecida Rodrigues de Amorim e Maria da Luz Vasconcelos Bezerra deve ser julgado ilegal, dispensando as pensionistas do ressarcimento das importâncias recebidas de boa-fé, nos termos da Súmula TCU 106.
7.	A EC 70/2012 não foi incluída no fundamento legal da pensão em exame, vigente na data da concessão do benefício pensional, consoante se vê na consulta aos dados do benefício do Sipenet (peça 7) . O contracheque atual da pensionista comprova que os proventos continuam sendo calculados incorretamente: 'EC 41/2003 - LEI 10.887/2004 - LEI 13135/2015' (peça 8) .
8.	Portanto, necessária a indicação expressa da garantia da paridade entre os proventos da pensão e a remuneração do cargo que o instituidor inválido ocupava quando em atividade.
9.	Desse modo, seguindo a jurisprudência do Tribunal, opinamos pela ilegalidade e negativa de registro do ato de pensão civil à peça 2, e sugerimos esclarecer ao órgão jurisdicionado que a concessão poderá prosperar mediante a emissão de novo ato, livre da irregularidade apontada.
10.	Registra-se, por fim, que o ato impugnado foi enviado ao TCU em 20/5/2019, de modo que pode ser apreciado sem a realização de oitiva prévia da beneficiária da pensão, nos termos do entendimento firmado pelo Acórdão 587/2011-TCU-Plenário."
É o Relatório.

não há.

Procurador Rodrigo Medeiros de Lima.

PENSÃO CIVIL. APOSENTADO POR INVALIDEZ. ÓBITO OCORRIDO NA VIGÊNCIA DA EMENDA CONSTITUCIONAL 70/2012, QUE IMPÕE REAJUSTE DO BENEFÍCIO PENSIONAL PELA REGRA DA PARIDADE. FUNDAMENTO LEGAL DA CONCESSÃO EM DESACORDO COM A NORMA VIGENTE. ILEGALIDADE E NEGATIVA DE REGISTRO DE UM ATO. LEGALIDADE E REGISTRO DO OUTRO ATO.

PENSÃO CIVIL (PCIV)

Secretaria de Fiscalização de Integridade de Atos e Pagamentos de Pessoal e de Benefícios Sociais (Sefip).

Versam os presentes autos acerca de dois atos de Pensões Civis concedidas pela Fundação Universidade Federal de São Carlos.
A Sefip propôs a legalidade e o registro dos atos.
O Ministério Público anuiu à proposta da unidade técnica apenas em relação ao ato de Silvio Soares (peça 3) .
Quanto à pensão instituída por Antônio Alves Monteiro (peça 2) , registrou que a Emenda Constitucional (EC) 70/2012, vigente à data do óbito, não foi incluída no fundamento legal e o contracheque atual da pensionista comprova que os proventos continuam sendo calculados incorretamente: "EC 41/2003 - LEI 10.887/2004 - LEI 13135/2015" (peça 8) .
Diante disso, o Procurador Rodrigo Medeiros de Lima opina pela ilegalidade e negativa de registro do ato de pensão civil à peça 2.
Manifesto-me de acordo com análise promovida pelo representante do Parquet Especializado.
De acordo com a jurisprudência desta Corte, "As pensões instituídas por servidores aposentados por invalidez permanente, e que tenham ingressado no serviço público federal antes da vigência da EC 41/2003 (31/12/03) , devem ser revistas pela regra da paridade com a remuneração dos servidores ativos (EC 70/2012) ", consoante enunciado que acompanha o Acórdão 12630/2018-TCU-Primeira Câmara (Ministro Relator Benjamin Zymler) , bem como diversas outras decisões, a exemplo dos Acórdãos 9468/2018 e 700/2017, da 1ª Câmara e 11.276/2018, da 2ª Câmara.
Como demonstram as informações de concessão da pensão, o ex-servidor ingressou no serviço público em 1977 e faleceu em 27/04/2017, na vigência da EC 70/2012, na condição de aposentado por invalidez permanente desde 11/05/2006. Contudo, a concessão não foi fundamentada na referida emenda constitucional e o benefício não está sendo reajustado pela regra da paridade com a remuneração da atividade, mas pelos índices previdenciários, nos termos da Lei 10.887/2004. 
Considerando que o fundamento legal da concessão instituída por Antônio Alves Monteiro não está de acordo com a norma vigente à data do óbito, cabe considerar ilegal o ato e recusar o registro.
Consigno, ainda, que o referido ato deu entrada nesta Corte de Contas em prazo inferior a cinco anos, não sendo aplicável, portanto, a nova orientação do STF consubstanciada no RE 636.553/RS. Aplica-se, por fim, o Enunciado 106 da Súmula de Jurisprudência deste Tribunal quanto ao ressarcimento das importâncias indevidamente recebidas de boa-fé, até a data do conhecimento desta deliberação.
Em relação ao ato de Silvio Soares, acompanho as análises uniformes pela legalidade.
Ex positis, acolhendo em parte a proposta alvitrada pela unidade técnica, com o ajuste promovido pelo representante do Ministério Público, manifesto-me por que o Tribunal aprove o acórdão que ora submeto à deliberação deste Colegiado.
TCU, Sala das Sessões Ministro Luciano Brandão Alves de Souza, em 27 de abril de 2021.
AUGUSTO SHERMAN CAVALCANTI 
Relator